【裁判字號】    98,訴,1363
【裁判日期】    981022
【裁判案由】    毒品危害防制條例
【裁判全文】
臺灣板橋地方法院刑事判決              98年度訴字第1363號
公  訴  人  臺灣板橋地方法院檢察署檢察官
被      告  甲○○
                    （現另案在臺灣士林看守所羈押中）
上列被告因違反毒品危害防制條例案件，經檢察官提起公訴（98
年度毒偵字第1747號），本院判決如下：
    主  文
甲○○施用第一級毒品，累犯，處有期徒刑玖月。又施用第二級
毒品，累犯，處有期徒刑伍月；扣案之第二級毒品甲基安非他命
壹包（驗餘淨重零點肆肆陸捌公克）沒收銷燬，盛裝上開第二級
毒品甲基安非他命之包裝袋壹只沒收。應執行有期徒刑壹年；扣
案之第二級毒品甲基安非他命壹包（驗餘淨重零點肆肆陸捌公克
）沒收銷燬，盛裝上開第二級毒品甲基安非他命之包裝袋壹只沒
收。
    事  實
一、甲○○曾於民國94年間，因違反槍砲彈藥刀械管制條例案件
    ，經臺灣士林地方法院以94年度訴字第129 號判處有期徒刑
    1 年4 月，併科罰金新臺幣10萬元，復經臺灣高等法院以94
    年度上訴字第2631號、最高法院以95年度臺上字第164 號均
    駁回上訴而告確定，徒刑部分於96年3 月19日縮短刑期假釋
    出監並付保護管束，於96年5 月24日保護管束期滿未經撤銷
    假釋，以已執行完畢論（罰金部分則於96年3 月27日執行完
    畢）。另於93年間，因施用毒品案件，經臺灣臺北地方法院
    以93年度毒聲字第612 號裁定送勒戒處所觀察、勒戒後，認
    有繼續施用毒品之傾向，經臺灣高等法院以94年度毒抗字第
    232 號裁定令入戒治處所施以強制戒治，於95年2 月16日強
    制戒治執行完畢釋放，並由臺灣臺北地方法院檢察署檢察官
    以95年度戒毒偵字第45號為不起訴處分確定。詎甲○○仍不
    知悔改，於上開強制戒治執行完畢釋放後5 年內，基於施用
    第一級毒品海洛因之犯意，於98年2 月24日下午8 時40分許
    經警採尿之時點往前回溯26小時內之某時（不含公權力拘束
    期間），在不詳處所，以不詳方式，施用海洛因1 次。復基
    於施用第二級毒品甲基安非他命之犯意，於98年2 月24日中
    午某時，在臺北市○○區○○街13號居所內，以將甲基安非
    他命置入玻璃球內燒烤後吸食煙霧之方式，施用甲基安非他
    命1 次。嗣於98年2 月24日下午7 時許，在臺北縣板橋市○
    ○路171 巷口為警查獲，並扣得甲基安非他命1 包（驗餘淨
    重0.4468公克），經甲○○同意後採集其尿液檢體送驗，結
    果呈現嗎啡、可待因、安非他命及甲基安非他命陽性反應，
    始悉上情。
二、案經臺北市政府警察局文山第二分局移送臺灣板橋地方法院
    檢察署檢察官偵查起訴。
    理  由
一、證據能力之說明：
(一)、臺北市政府警察局偵辦毒品案件尿液檢體委驗單、法務部法
    醫研究所98年7 月15日法醫毒字第0980003267號函、金山龍
    鑫西藥房98年7 月9 日第9807-1號函1 份均有證據能力：
  1.按被告以外之人於審判外之言詞或書面陳述，除法律有規定
    者外，不得作為證據。被告以外之人於審判外之陳述，雖不
    符前4 條之規定，而經當事人於審判程序同意作為證據，法
    院審酌該言詞陳述或書面陳述作成時之情況，認為適當者，
    亦得為證據。當事人、代理人或辯護人於法院調查證據時，
    知有第159 條第1 項不得為證據之情形，而未於言詞辯論終
    結前聲明異議者，視為有前項之同意。刑事訴訟法第159 條
    第1 項、第159 條之5 分別定有明文。此係因傳聞法則的重
    要理論依據，在於傳聞證據未經當事人之反對詰問予以核實
    ，乃予排斥。惟若當事人已放棄對原供述人之反對詰問權，
    於審判程序表明同意該等傳聞證據可作為證據，基於證據資
    料愈豐富，愈有助於真實發見之理念，此時，法院自可承認
    該傳聞證據之證據能力（該條項立法理由參照）。
  2.經查，卷附之臺北市政府警察局偵辦毒品案件尿液檢體委驗
    單、法務部法醫研究所98年7 月15日法醫毒字第0980003267
    號函、龍鑫藥局98年7 月9 日第9807-1號函1 份（見偵查卷
    宗第48頁、本院卷宗第57至60頁），均係被告以外之人於審
    判外之書面陳述，核其性質均屬傳聞證據，惟被告未於審判
    程序言詞辯論終結前就上開證據之證據能力聲明異議，本院
    審酌上開文書均係本於專業知識所製作，具有相當之中立性
    ，其製作過程亦無不適當之情形，復查無其他違法、顯不可
    信或不適當之程序瑕疵發生，且均對於認定本件犯罪事實之
    存否有其必要性及關聯性，依據刑事訴訟法第159 條之5 第
    2 項規定，自均具有證據能力。
(二)、臺灣尖端先進生技醫藥股份有限公司98年3 月11日濫用藥物
    檢驗報告、交通部民用航空局航空醫務中心航藥鑑字第0981
    232 號毒品鑑定書各1 份均有證據能力：
  1.按刑事訴訟法關於「鑑定」之規定，除選任自然人充當鑑定
    人外，另設有囑託機關鑑定制度。依刑事訴訟法第198 條、
    第208 條之規定，不論鑑定人或鑑定機關、團體，均應由法
    院、審判長、受命法官或檢察官視具體個案之需要而為選任
    、囑託，並依同法第206 條之規定，提出言詞或書面報告，
    載明鑑定之經過及其結果，於自然人擔任鑑定人時，尚應依
    同法第202 條規定於鑑定前具結，始符合同法第159 條第1
    項所定得作為證據之「法律有規定」之例外情形，至於囑託
    機關鑑定之情形，因刑事訴訟法第208 條第2 項未準用同法
    第202 條之規定，實際為鑑定之人自無須為具結。惟於司法
    警察機關調查中之案件，為因應實務上，或因量大、或有急
    迫之現實需求，例行性當然有鑑定之必要者，例如毒品之種
    類與成分、尿液之毒品反應，或者槍彈有無殺傷力等鑑定，
    基於檢察一體原則，得由該管檢察長對於轄區內之案件，以
    事前概括選任鑑定人或囑託鑑定機關、團體之方式，俾便轄
    區內之司法警察官、司法警察對於調查中之此類案件，得即
    時送請先前已選任之鑑定人或囑託之鑑定機關、團體實施鑑
    定，以求時效（法務部92年9 月1 日法檢字第0920035083號
    函參照，刊載於法務部公報第312 期），此為本院審理相關
    案件職務上所知悉之事項。此種由檢察機關概括選任鑑定人
    或概括囑託鑑定機關、團體，再轉知司法警察官、司法警察
    於調查犯罪時參考辦理之作為，法無明文禁止，係為因應現
    行刑事訴訟法增訂傳聞法則及其例外規定之實務運作而為。
    此種由司法警察官、司法警察依檢察官所概括選任之鑑定人
    或囑託鑑定機關、團體所為之鑑定結果，與檢察官選任或囑
    託為鑑定者，性質上並無差異，同具有證據能力。
  2.經查，卷附之臺灣尖端先進生技醫藥股份有限公司98年3 月
    11日濫用藥物檢驗報告、交通部民用航空局航空醫務中心航
    藥鑑字第0981232 號毒品鑑定書各1 份（偵查卷宗第45至46
    頁），均已詳述該次鑑定之經過及其結果，且係由臺灣板橋
    地方法院檢察署檢察長概括授權臺北市政府警察局文山第二
    分局送請鑑定，揆諸前揭說明，與檢察官囑託鑑定無異，且
    符合刑事訴訟法有關鑑定之相關規定，得僅由鑑定機關出具
    書面鑑定報告，而無須於審判中以言詞陳述，屬刑事訴訟法
    第159 條第1 項所稱「法律有規定者」之例外情形，均得作
    為證據。
二、認定犯罪事實所憑之證據及理由：
    訊據被告甲○○對於上揭時、地施用甲基安非他命之犯行，
    於審理時自白不諱，惟矢口否認有何施用海洛因之犯行，辯
    稱：伊在採尿前有服用「複方甘草合劑」，該藥是友人介紹
    伊去臺北縣金山鄉○○路223 號1 樓之龍鑫西藥房購買，伊
    從98年1 月某日開始喝，每隔4 小時喝1 次，一直喝到為警
    查獲時止云云。經查：
(一)、被告為警查獲後，經警採集其尿液檢體送驗，經臺灣尖端先
    進生技醫藥股份有限公司以酵素免疫分析法（EIA ）初步檢
    驗，呈現鴉片類及安非他命類陽性反應，復以氣相層析質譜
    儀法（GC/MS ）確認檢驗，結果呈現嗎啡、可待因、安非他
    命及甲基安非他命陽性反應等情，有該公司於98年3 月11日
    所出具之濫用藥物檢驗報告、臺北市政府警察局偵辦毒品案
    件尿液檢體委驗單各1 份在卷可稽（見偵查卷宗第46至48頁
    ）。按海洛因經注射或吸入人體後，約80％於24小時內自尿
    中排出，一般而言，尿液中能否驗出嗎啡陽性反應與其投與
    量、投與途徑、採尿時間、個人體質及檢測方法之靈敏度有
    關，國外曾有文獻報導注射6 毫克之海洛因鹽酸鹽，其代謝
    物嗎啡之平均可檢出時限約為26小時，業經行政院衛生署藥
    物食品檢驗局於81年9 月8 日以藥檢壹字第8114885 號函述
    綦詳。甲基安非他命經口服投與後，約百分之70於24小時內
    自尿中排出，約百分之90於96小時內自尿中排出，由於目前
    國內尿液中甲基安非他命之檢驗僅為鑑定其是否呈陽性反應
    ，尚未定其含量，且甲基安非他命成分之檢出與其投與方式
    、投與量、個人體質、採尿時間與檢測儀器之精密度等諸多
    因素有關，因此僅憑尿液中呈甲基安非他命陽性反應，並無
    法確實推算吸食時間距採集時間之長短，惟依上述資料推斷
    ，最長可能不會超過4 日即96小時，此經行政院衛生署藥物
    食品檢驗局於81年2 月8 日以（81）藥檢壹字第001156號函
    釋明在案。而前揭尿液檢驗報告載明係以GC/MS （即氣相層
    析質譜儀分析法）作為確認檢驗之方式，而該方法之原理係
    檢體經氣化後，通過層析管分離純化，再將純化後之成分循
    序送入質譜儀做個別鑑定。因質譜儀所測定之圖譜，在化學
    上被公認具有指紋特性，故可據以完全判定該檢體係為何種
    化合物。是以氣相層析質譜儀（GC/MS ）作藥物及其代謝產
    物之定性及定量分析，幾乎不會有偽陽性反應產生，此亦經
    行政院國軍退除役官兵輔導委員會臺北榮民總醫院於83年4
    月7 日以83北總內字第3059號函釋明在案。上揭所述均為本
    院審理施用毒品案件職務上所知悉之事項。至扣案之白色透
    明結晶1 袋，經送交通部民用航空局航空醫務中心鑑定，認
    實稱毛重0.7770公克（含1 袋1 標籤），淨重0.4470公克，
    取樣0.0002公克，餘重0.4468公克，檢出含有甲基安非他命
    之成分等節，亦有該中心航藥鑑字第0981232 號毒品鑑定書
    1 紙附卷可考（見偵查卷宗第45頁），復有上開甲基安非他
    命1 包扣案可資佐證。足徵被告自白於98年2 月24日中午某
    時，在臺北市○○區○○街13號居所內，以將甲基安非他命
    置入玻璃球內燒烤後吸食煙霧之方式，施用甲基安非他命1
    次之事實，應堪採信；被告於98年2 月24日下午8 時40分許
    經警採尿之時點往前回溯26小時內之某時（不含公權力拘束
    期間），有施用海洛因1 次之事實，亦堪認定。
(二)、至被告雖以前揭情詞置辯，惟查：
  1.經本院函詢法務部法醫研究所，該所答覆略以：「三、經檢
    視來文所附藥品瓶裝外觀影本所列之藥物Brown Mixture ，
    該藥品含鴉片酊（Opium Tincture）成分，在鴉片酊中約含
    嗎啡10％、可待因3 ％以下，可導致尿液檢查呈嗎啡及可待
    因陽性反應。經人體服用吸收代謝後，其尿液以氣相層析質
    譜分析法檢測，不會產生安非他命類陽性反應。四、本案受
    檢者尿液中安非他命及甲基安非他命分別為1040ng/ml 及54
    60ng/ml ，其濃度均在確認檢驗閾值之上，研判受檢者有施
    用第二級毒品甲基安非他命。若被告於採尿前確實服用Brow
    n Mixture （複方甘草合劑），該藥物可導致尿檢呈嗎啡及
    可待因陽性反應，因此該被告之鴉片類陽性反應可視為醫療
    用藥所致。」等語，固有該所98年7 月15日法醫毒字第0980
    003267號函1 份在卷可稽（見本院卷宗第57至58頁），然該
    函亦已明白指出，「鴉片類陽性反應可視為醫療用藥所致」
    之前提係「被告於採尿前確實服用Brown Mixture （複方甘
    草合劑）」，先予敘明。
  2.經查，被告就其有無服用上開「複方甘草合劑」乙節，先於
    警詢時供稱：「我有吃感冒藥、咳精藥物。」等語（見偵查
    卷宗第8 頁），復於偵查中供稱：「（問：你最近有無服用
    甚麼藥物？有無就醫診斷？）沒有。」等語（見偵查卷宗第
    36頁），被告前後供述矛盾，已屬有疑，尚難遽信。況被告
    於警詢時所稱之「感冒藥、咳精藥物」所指為何？是否即是
    「複方甘草合劑」？均無從認定。次查，被告就所服用「複
    方甘草合劑」之來源乙節，先後於本院準備程序時供稱：「
    是親戚陳正隆去西藥房買給我的，陳正隆在九十七年十二月
    買給我的。」等語（見本院卷宗第36頁反面）、「這個庭呈
    的藥是朋友介紹我的，我自己去臺北縣金山鄉○○路223 號
    1 龍興（按：應為『龍鑫』之誤植）西藥房買的，從九十七
    年一月到現在都是去金山那邊買的，我去我朋友叫『豹哥』
    的家，『豹哥』現在已經過世了，我看到他桌上有藥，我就
    跟他拿了兩、三次的藥，除了跟『豹哥』拿的藥，其餘就是
    去金山的西藥房買的。」等語（見本院卷宗第41頁反面），
    再於本院審判期日時供稱：「（問：你是從什麼時候開始去
    金山的龍鑫藥房買？買了幾次？）買了應該有七、八次，我
    一次買都買五、六瓶，我是從農曆年之後開始買的，然後我
    朋友去忠孝醫院拿給我，朋友看我喝這個，就說他家裡還有
    這種藥剩下的，剩下的在案發前拿給我。」、「（問：介紹
    給你這種感冒藥的朋友是誰？）我只知道叫做『豹哥』，另
    外另一個朋友到家裡看到我有在喝這種藥，就說他家裡也有
    ，把他家裡的藥拿給我，這個人叫做『胖哥』。」、「（問
    ：你說的到底哪一次是真實的？）我說的都是真的，豹哥是
    介紹我這種藥的第一個人，豹哥說這種藥是馬偕醫院拿的，
    胖哥是在我家打麻將的時候，看到我在喝這種藥，他說他有
    這種藥，問我要不要，我跟他說沒有開過的就拿給我，陳正
    隆是我有請他去幫我買這種藥。」、「（問：陳正隆為什麼
    要介紹你去這個藥局？）他去我家打麻將看到我在喝，他就
    說他朋友有在吃這個，他知道哪邊有在賣這個，我就請他買
    ，他回來就拿一張紙條，上面蓋藥局名稱的處方簽，那個處
    方簽我家裡應該還在，偶爾我有帶客人去北海福座，我就會
    過去買，其他大部分的時間都是陳正隆幫我買的。」等語（
    見本院卷宗第89頁反面至90頁反面），是以被告究係如何取
    得「複方甘草合劑」？向何人取得？前後供述未竟一致，差
    異甚大，亦難認可採。參以被告所提及之「陳正隆」、「豹
    哥」、「胖哥」等人，或據被告表示已死亡，或據被告表示
    無從提供真實姓名年籍資料供本院傳訊以確認（見本院卷宗
    第91頁反面），尤啟人疑竇。至被告固又提出處方簽影本1
    紙（見本院卷宗第104 頁），欲證明被告確係因友人轉告而
    前往龍鑫西藥房購買「複方甘草合劑」。惟經本院函詢被告
    所稱購買「複方甘草合劑」之龍鑫西藥房，該西藥房答覆略
    以：「查本藥局自民國（下同）97年1 月迄今，從未販入或
    售出隨函檢附之藥物紀錄，故未曾出售該藥物予甲○○先生
    （男、民國○○年○ 月○○日生、身分證統一編號：Ｚ000000000
    號），更無可能在沒有醫師處方簽之情形之下，出售該藥物
    予客戶。」等語，有該西藥房98年7 月9 日第9807-1號函1
    紙存卷可考（見本院卷宗第59頁），亦與被告所稱購買「複
    方甘草合劑」之供述不符。綜上以觀，被告就如何取得「複
    方甘草合劑」之供述，有諸多瑕疵，抑有進者，被告就有無
    服用「複方甘草合劑」之供述亦前後不一，從而尚難認定被
    告有於採尿前服用「複方甘草合劑」之事實，自亦無從推論
    濫用藥物檢驗報告所示鴉片類陽性反應係因醫療用藥（即服
    用「複方甘草合劑」）所致，被告所辯應係臨訟卸責之詞，
    不足採信。
(三)、再查，被告前於93年間，因施用毒品案件，經臺灣臺北地方
    法院以93年度毒聲字第612 號裁定送勒戒處所觀察、勒戒後
    ，認有繼續施用毒品之傾向，經臺灣高等法院以94年度毒抗
    字第232 號裁定令入戒治處所施以強制戒治，於95年2 月16
    日強制戒治執行完畢釋放，並由臺灣臺北地方法院檢察署檢
    察官以95年度戒毒偵字第45號為不起訴處分確定等情，亦有
    臺灣高等法院被告前案紀錄表1 份附卷可參，足認被告係於
    上述強制戒治執行完畢釋放後5 年內為本案施用毒品犯行，
    自應依毒品危害防制條例第23條第2 項規定，依法追訴、處
    罰。本案事證明確，被告犯行洵堪認定，應依法論科。
三、論罪科刑之依據：
(一)、按海洛因及甲基安非他命分別係毒品危害防制條例第2 條第
    2 項第1 款及第2 款所明定之第一級毒品及第二級毒品。是
    核被告甲○○所為，係犯毒品危害防制條例第10條第1 項之
    施用第一級毒品罪及同條第2 項之施用第二級毒品罪。被告
    施用海洛因前後及施用甲基安非他命前後，持有海洛因及甲
    基安非他命之低度行為，均為施用之高度行為所吸收，均不
    另論罪。被告所犯上開2 罪間，犯意各別，行為分殊，應予
    分論併罰。被告有上述事實欄所載之科刑及執行紀錄，此觀
    卷附臺灣高等法院被告前案紀錄表1 份即明，其於受有期徒
    刑之執行完畢後，5 年以內故意再犯本件有期徒刑以上之2
    罪，俱為累犯，均應依刑法第47條第1 項規定加重其刑。爰
    審酌被告曾因施用毒品案件，經觀察、勒戒及強制戒治執行
    完畢釋放，並獲得不起訴處分之寬典（見卷附臺灣高等法院
    被告前案紀錄表），猶不知悔改，而再犯本件施用第一級毒
    品罪及施用第二級毒品罪，顯見其戒除毒癮之意志薄弱，惟
    其施用毒品係自戕行為，對他人法益尚無具體危害，兼衡被
    告之品行、智識程度、生活狀況、犯罪之動機、目的、手段
    、部分坦承部分否認之犯罪後態度等一切情狀，各量處如主
    文所示之刑，並定其應執行之刑，以資懲儆。
(二)、扣案之甲基安非他命1 包（驗餘淨重0.4468公克），為本案
    查獲之第二級毒品，應依毒品危害防制條例第18條第1 項前
    段規定，於施用第二級毒品罪之主文項下宣告沒收銷燬（因
    鑑定所需而取樣耗用之0.0002公克部分，既已滅失，自毋庸
    為沒收銷燬之諭知，併此敘明）；至扣案用以盛裝上開甲基
    安非他命之包裝袋1 只，於鑑定時既可與甲基安非他命分別
    秤重，足證可與海洛因析離，且係用於包裹毒品，防其裸露
    、潮濕，便於持有、攜帶與施用，係被告所有供犯施用第二
    級毒品罪所用之物，業據被告於警詢時及偵查中供明在卷（
    見偵查卷宗第7 頁、第36頁），爰依刑法第38條第1 項第2
    款規定，於施用第二級毒品罪之主文項下宣告沒收。
據上論斷，應依刑事訴訟法第299 條第1 項前段，毒品危害防制
條例第10條第1 項、第2 項、第18條第1 項前段，刑法第11條前
段、第47條第1 項、第38條第1 項第2 款、第51條第5 款，判決
如主文。
本案經檢察官張世聰到庭執行職務。
中    華    民    國    98    年    10    月    22    日
                  刑事第九庭審判長法  官  白光華
                                  法  官  楊志雄
                                  法  官  賴彥魁
上列正本證明與原本無異。
如不服本判決，應於判決送達後10日內，向本院提出上訴書狀，
並應敘述具體理由；其未敘述上訴理由者，應於上訴期間屆滿後
20日內向本院補提理由書（均須按他造當事人之人數附繕本），
「切勿逕送上級法院」。
                                  書記官  楊文祥
中    華    民    國    98    年    10    月    22    日
附錄本案論罪科刑法條全文：
毒品危害防制條例第10條
施用第一級毒品者，處6 月以上5 年以下有期徒刑。
施用第二級毒品者，處3 年以下有期徒刑。


司法院資訊處製作；財團法人民間司法改革基金會備份。
